臺北高等行政法院判決　　　　　　　　　　　　　　　九十年度訴字第六三四二號
　　　　　　　　　　　　　　　.
　　原　　　告　甲○○
　　被　　　告　經濟部智慧財產局
　　代　表　人　蔡練生（局長）住同右
　　訴訟代理人　己○○
　　　　　　　　丙○○
　　　　　　　　丁○○
　　參　加　人　富士醫療器股份有限公司
　　代　表　人　乙○○○○董.
　　訴訟代理人　戊○○
　　　　　　　　林志剛律師（兼送達代收人）
　　右　一　人
　　複 代理 人　庚○○
右當事人間因新型專利異議事件，原告不服經濟部中華民國九十年九月十三日經（九
０）訴字第０九００六三二二七００號訴願決定，提起行政訴訟，並經本院裁定命參
加人獨立參加被告之訴訟。本院判決如左：
　　主  文
原告之訴駁回。
訴訟費用由原告負擔。
　　事  實
一、事實概要：緣參加人前於民國（下同）八十五年四月十日以「椅子式空氣按摩機
    」向被告機關之前身經濟部中央標準局申請發明專利，經編為第0000000
    0號審查，不予專利。旋參加人將本案改請為新型專利，經重編為第00000
    000號審查（下稱系爭案），不予專利。參加人不服，申請再審查，經准予專
    利。公告期間，原告以其不符專利法第九十七條及第九十八條之規定，對之提起
    異議，案經被告審查，於九十年三月八日以（九０）智專三（三）０二０四五字
    第０九０八九０００三四一號專利異議審定書為「異議不成立」之處分。原告不
    服，提起訴願，經遭駁回，遂提起本件行政訴訟。
二、兩造聲明：
　(一)原告未於言詞辯論期日到場，聲明及陳述依其於準備程序之陳述及起訴狀所載：
　1.訴願決定及原處分均撤銷。
  2.被告應為異議成立之處分。
　(二)被告及參加人聲明求為判決：駁回原告之訴。
三、兩造之爭點：
    系爭案是否不符合專利法第九十七條及第九十八條所規定新型專利之要件？
甲、原告主張之理由：
一、按專利法第九十七條規定有：「稱新型者，謂對物品之形狀、構造或裝置之創作
    或改良。」，又同法第九十八條第二項規定：「新型係運用申請前既有之技術或
    知識，而為熟習該項技術者所能輕易完成且未能增進功效時，雖無前項所列情事
    ，仍不得依本法申請取得新型專利案。」
二、查系爭案係為第00000000號「椅子式空氣按摩機」新型專利案，於八十
    五年四月十日提出申請，公告於八十八年七月一日，公告號為第三六三四一五號
    ，系爭案之申請專利範圍，主要界定在於：一種椅子式空氣按摩機，其特徵在於
    ：在座部2的後端裝設可自由改變傾斜角度的背靠部3，在前部配備可向前方自由
    出沒的載足部10，在該載足部10內裝按摩小腿用的可膨脹收縮的空氣袋32、33、
    34，該空氣袋32 、33、34可由一供排氣控制手段，通過與此連通的氣管以及在
    座部2的背面裝設分配器29供排由在座部2下部配設的空氣源提供的壓縮空氣。
三、訴願決定機關及被告於決定書所執之理由，顯然極不合理，實在無法令原告信服
    ，原告逐一提出解釋說明如后：
  (一)系爭案於申請前已公開販售，系爭案與原告所舉異議證據二即八十四年九月一日
　　審定公告之第00000000號「按摩椅（一）」新式樣專利案（下稱引證一
　　）為同一申請人「富士醫療股份有限公司」，且由系爭案第一圖對照引證一第十
　　二圖比對，明顯看出兩案之載足部均設呈一Ｗ形狀，且按摩椅的型態相同，只為
　　局部的形狀略為修飾，且依引證一第四圖及第八圖可知，兩案均為連桿帶動方式
    ，以作動載足部的移動，引證一第七圖及第八圖示能看出該背靠能呈傾斜角度，
    達到不同坐姿按摩小腿之功能，而引證一第５圖所示，更明顯看出控制開關係控
    制空壓機及排氣控制之手段，與系爭案相同，以致於系爭案與引證一整體之型態
    均相同，兩案確實為相同之產品，且證明系爭案於申請前已公開之事實，至於系
    爭案內部之詳細結構，未列入於獨立項內可知，系爭案所界定的係為利用空氣袋
    之膨脹原理設於椅子載足部之技術手段，因此不應以「載足部內裝按摩小腿用的
    可膨脹收縮的空氣袋之結構組態及該空氣袋之供排氣技術手段，並未見於引證一
    」依此認定引證一未揭露出系爭案，而引證一由控制開關能推論出，引證一具有
    空氣袋膨脹、收縮之按摩效果，如有疑問懇請　大院針對引證一確實具有空氣袋
    按摩效果之事實加以調查，是以，引證一已揭露系爭案無疑。
　(二)原訴願決定已指出系爭案與原告所舉異議證據四及五即公開日為西元一九九四年
　　（民國八十三年）七月十九日之日本公開特許公報特開平六∣一九七九三四號「
　　按摩裝置」專利案（下稱引證二）均為引用以空氣袋膨脹按摩球之按摩機構，只
　　是引證二未設置載足部，兩案均為按摩裝置，所屬之技術領域均相同，而將此空
　　氣袋膨脹按摩的技術手段，配合身體各部份簡單轉用在椅子之其他部份，更將引
　　證二放置於人體之小腿位置，也能按摩於人體之小腿，只是外觀形狀未具有如系
　　爭案之載足部形狀，而載足部形狀並非系爭案之重點所在，且為簡單的形狀改變
　　，而為熟習該項技術者所能輕易完成，且未增進功效，且誠如前行政法院八十四
　　年判字第二二四五號判決所示：「本案新型之技術特徵，無非運用申請前既有之
　　技術、知識，其空間型態之改變，乃習用者之簡易變化，為熟習該項技術者所能
　　輕易完成且未能增進功效，自不符專利之要件」，故，系爭案明顯違反第九十八
　　條第二項規定，不具進步性。
　(三)引證一已明顯揭露出系爭案之整體空間形態以及載足部之外觀形狀，且配合系爭
　　案之空氣袋膨脹、收縮按摩效果係為引證二所簡易轉用，系爭案明顯為引證一、
　　二之習知技術相加組合而成，被告機關及訴願決定機關所述「是系爭案之整體結
　　構型態並無法由引證一、二之習知技術直接相加組合而成」，此論述並非事實。
　(四)引證一圖式第七圖至第九圖能明顯看出椅子能調整各種不同之坐姿，且如上述第
　　三內容所言，配合引證二之空氣袋膨脹、收縮按摩效果，而不難想像可呈不同之
　　坐姿，達到按摩小腿之功效，係相同於系爭案所欲達成之功效及目的，是以，系
　　爭案未見跳脫引證一及引證二相加之功效增進，誠如前行政法院七十八年判字第
　　一七九０號判決理由：「僅係二習用處理方式所生功效之單純相加，未見有相乘
　　功效之增進，並未能產生某一新作用或增進該物品某種功效，難謂創新空間型態
　　與新型專利要件不符。」，系爭案正是如此，因此系爭案不符專利要件。
四、綜上所述，系爭案為引證一及二之簡易組合，按摩之空間形態及技術手段並未具
    有相乘之功效增進，被告機關、訴願決定機關偏執於各引證案與系爭案之不同處
    ，而忽略系爭案之功能及技術源至兩引證案之技術手段及空間形態，且此引證一
    、二之簡易組合係為熟習該項技術者所能輕易完成，實不具可專利性，故被告機
    關及訴願決定機關無法令人信服，請判決如訴之聲明，以維法紀。
乙、被告主張之理由：
一、原告指稱引證一已揭露系爭案之整體空間形態，且系爭案之相關元件如空氣袋膨
    脹為引證二之簡易轉用，因此推論系爭案為引證一、二之簡易組合且功效亦無增
    進云云。
二、惟查系爭案申請專利範圍及相關附屬項所載之結構特徵及技術手段，如系爭案之
    載足部內裝按摩小腿用的可膨脹收縮空氣袋之結構組態及該空氣袋之供排氣技術
    手段等等，並未見於引證一，而系爭案雖與引證二皆引用以空氣袋膨脹按摩球之
    機構為其技術上之上位概念，但系爭案之整體結構及技術手段，如在載足部內裝
    設按摩小腿用的按摩機構等，並未見於引證二，是以系爭案之整體結構型態並無
    法由引證一、二之習知技術直接相加組合而成，且系爭案可以不同坐姿，達到按
    摩小腿之功能，亦未見於上述各引證案，故引證案尚難證明系爭案不具新穎性及
    不具進步性，所訴無理由。
三、綜上所述，被告原處分並無違法，敬請駁回原告之訴。
丙、參加人主張之理由：
一、原告主張系爭案於申請前已公開販售，並主張引證一，已經揭示出系爭案的整體
    空間形態，更可由引證一的各圖中，看出系爭案的各種控制手段云云。但是，由
    於引證一為一新式樣專利，看不出其內部之技術構造，且其申請人與系爭案同為
    參加人「富士醫療器股份有限公司」；又，參加人並未公開出售該新式樣產品，
    故不得因引證一的公開日期比系爭案的申請日早，即推論出系爭案於申請前已公
    開販售，顯見原告的主張完全沒有根據。又，原告主張引證一已經揭示出系爭案
    的各種技術手段，但是，引證一為新式樣專利，而新式樣專利的重點在於對物品
    之形狀、花紋、色彩或其結合之創作，故其著重於物品質感、親和性、高價值感
    之視覺效果表達，以增進商品競爭力及使用上視覺之舒適性。反之，新型專利之
    形狀、構造、裝置則在於其功能、技術、使用方便性等方面之改進。故新型專利
    與新式樣專利的重點完全不同，所以引證一的各圖面也僅揭示出按摩椅的外觀形
    狀，其內部構造完全沒有在其說明或圖面中顯示出來，而原告竟然以其豐富的想
    像力，推論出引證一已經揭示出系爭案的「載足部內裝按摩小腿用的可膨脹收縮
    的空氣袋之結構形態及該空氣袋之供排氣技術手段」，實在令人敬佩其想像力。
    若果如此，為何不在引證一公開之後，於系爭案申請專利之前，據以申請新型專
    利或是製造出外觀不同但是內部結構、技術手段相同的按摩椅？因此，引證一並
    無揭示出任何系爭案的結構特徵及技術手段，故引證一不具備否定本案申請專利
    範圍第一項至第四項的進步性的證據力。
二、另原告主張引證二已經揭示出系爭案的相關元件如空氣袋膨脹按摩球之按摩機構
    ，並配合引證一所揭露的系爭案的整體空間形狀及載足部之外觀形狀，因此推論
    出系爭案為引證一、二之簡易組合且功效亦無增進云云。但是，如前所述，引證
    一係一新式樣專利，其僅揭示出按摩椅的外觀形狀，並未對其功能、構造加以說
    明。又，引證二，由其第一圖及第二圖可以看出，其為利用連接按摩球 (1)的充
    氣囊 (5)的反覆膨脹、收縮，來帶動按摩球搖動的原理所製成。而根據引證二的
    中文譯本的《效果評估》的記載「本發明如上所述，係利用充氣囊的反覆膨脹、
    收縮來驅動先端裝有按摩球的手臂部，構造上比起利用變中心（偏心）凸輪軸方
    式來驅動手臂部的機械式按摩器來的簡單，在動作方面除了來的安靜之外，更由
    於手臂部能配合充氣囊的反覆脹、縮作用而使按摩感受更加自然柔和」，可知引
    證二係利用充氣囊的反覆脹、縮作用，來代替偏心凸輪軸方式，以驅動手臂部，
    藉以使按摩球擺動來按摩使用者；由上述引證二的內容可知，引證二的「充氣囊
    」的膨脹、收縮，係用來取代偏心凸輪軸的一種傳動方式，此點與本案係利用供
    排氣技術手段來對可膨脹收縮的空氣袋，給排壓縮空氣，藉以直接利用空氣袋來
    按摩使用者的身體各部分的技術手段、目的、作用，完全不同（系爭案之位於左
    右空氣袋14a、14b的內側的指壓球20，係為了對使用者的頸部增加按摩作用而增
    設），原告僅以引證二有揭示出可膨脹收縮的「充氣囊」，便要據以否定系爭案
    的申請專利範圍第一項至第四項的技術內容，但是引證二並未揭示出任何有關系
    爭案的申請專利範圍第一項至第四項的技術內容，而且，系爭案的「經左右空氣
    袋14a、14b的膨脹收縮，使左右指壓球20對頸部的兩側施加壓迫作用」的構成，
    並未列在申請專利範圍內，也就是說，此項構成並非本系爭案的技術特徵，故引
    證二不具有證明系爭案無進步性的證據力。
三、另外，為了更加容易明瞭系爭案與引證的差異，在此將原告所舉的引證一、二與
    系爭案的申請專利範圍第一項的技術內容進行比較，如下：
    系爭案申請專利範圍    引證一（專利公告第八四三    引證二（日本特開平六
    第一項的構成要件      ０二三一一號新式樣專利案）  ∣一九七九三四號專利
                                                      案）
    一種椅子式空氣按摩    ╳（因為僅揭示出一按摩椅，  ╳（因為係一種按摩裝
    機。                  但未揭示出為何種形式）。    置，但不是椅子式空氣
                                                      按摩機）。
    在座部 (2)的後端裝　  ○　　　　　　　　　　　　  ╳（未揭示座部和背靠
    設可自由改變傾斜角                                部）。
    度的背靠部 (3)。
    在座部 (2)前部配備    ○                          ╳（未揭示載足部）。
    可向前方自由出沒的
    載足部 (10)。
    在該載足部 (10)內裝   ╳（無法從該載足部的外觀，  ╳（未揭示載足部，當
    按摩小腿用的可膨脹    得知內裝有可膨脹收縮的空氣  然也未揭示內裝在載足
    收縮的空氣袋）(32、　 袋）。                      部的可膨脹收縮的空氣
    33、34、34a)。                                    袋）。
    該空氣袋可由一供排   ╳（無法從按摩椅的外觀看出   ╳（因為係利用充氣囊
    氣控制手段，通過與   內部的各種構造）。           來取代利用偏心凸輪軸
    此連通的氣管(30)以                                方式來驅動手臂部的機
    及在座部的背面裝設                                械式按摩器，間接利用
    的分配器(29)供排由                                按摩球來進行按摩；非
    在座部下部配設的空                                如本案係直接利用空氣
    氣源(28)提供的壓縮                                袋來進行按摩）。
    空氣。
    其中，○表示包含、╳表示不包含。
　　由上述比較表可知，引證一僅揭示出系爭案的「椅子式空氣按摩機」的外觀形狀
　　，至於系爭案的技術內容、構造特徵，則完全未揭示。又，引證二的技術特徵在
　　於利用「充氣囊」來取代「利用偏心凸輪軸方式來驅動手臂部的機械式按摩器」
　　，故其技術特徵與系爭案完全不同，唯一的共同點僅在於使用壓縮空氣來使氣囊
　　或空氣袋膨脹、收縮。
四、由上述比較可知，引證一、二並未揭示出系爭案申請專利範圍及相關附屬項所載
    之結構特徵及技術手段，例如系爭案之「在該載足部 (10)內裝按摩小腿用的可
    膨脹收縮的空氣袋 (32、33、34、34a)」及「該空氣袋可由一供排氣控制手段，
    通過與此連通的氣管 (30)以及在座部的背面裝設的分配器 (29)供排由在座部下
    部配設的空氣源(28)提供的壓縮空氣」等等，雖然引證二有利用充氣囊的膨脹、
    收縮來間接驅動按摩球，但其技術特徵與系爭案並不相同，且系爭案的整體結構
    及技術手段，如在載足部內裝設按摩小腿用的空氣袋等，並未於引證一、二中揭
    示出來，且系爭案可以不同座姿，達到按摩小腿的功能，亦係引證案所無法達成
    的功效，故引證案無法證明系爭案不具新穎性、進步性，所訴無理由。
五、綜上所述，原告所提示的引證案無法證明系爭案有違專利法第九十八條第二項規
　　定之事實，因此其訴無理由，原處分並無違法之處，請駁回原告之訴，以保障專
　　利權人應得的權益。
　　理  由
甲、程序部分：
一、本件被告之代表人原為陳明邦，九十一年九月九日變更為蔡練生，茲由其具狀聲
    明承受訴訟，核無不合，應予准許，先為明。
二、本件原告經合法通知，無正當理由未於言詞辯論期日到場，核無行政訴訟法第二
　　百十八條準用民事訴訟法第三百八十六條所列各款情形，爰依被告之聲請，由其
　　一造辯論而為判決。
乙、實體方面：
一、按凡對物品之形狀、構造或裝置之創作或改良，而可供產業上利用者，得依專利
    法第九十七條暨第九十八條第一項規定申請取得新型專利。而對於公告中之新型
    ，任何人認有違反專利法第九十七條至第九十九條規定，提起異議者，依同法第
    一百零二條規定，固得自公告之日起三個月內，備具異議書、附具證明文件向專
    利專責機關提起之。惟異議人所主張之事實及證據，經專利專責機關調查結果倘
    不足以證明系爭專利有違專利法之規定，又無依職權補充調查之必要時，自應為
    異議不成立之處分。
二、本件系爭第00000000號「椅子式空氣按摩機」新型專利案，其特徵在於
    一椅子式空氣按摩機機構中設置對小腿進行空氣按摩之「載足部」結構，而在載
    足部結構內裝有空氣袋，進而對空氣袋進行供排壓縮空氣，使該載足部之結構能
    對小腿進行空氣按摩，另其於座椅本體部分，設置有可自由改變傾斜角度的背靠
    部及可向前方自由出沒的載足部。原告所舉異議證據二係八十四年九月一日審定
    公告之第00000000號「按摩椅（一）」新式樣專利案（即引證一）；異
    議證據三係改制前行政法院七十八年度判字第一七九０號判決，其未揭示與系爭
    案相關之技術內容，係供本件審查參酌之用，並非直接證明系爭案違反專利法之
    證據；異議證據四及五係公開日為西元一九九四年（民國八十三年）七月十九日
    之日本公開特許公報特開平六∣一九七九三四號「按摩裝置」專利案（即引證二
    ）及其中譯本影本。被告機關係以，引證一係新式樣專利，其雖有揭示系爭案中
    載足部之外觀設計，但對系爭案載足部內之技術構造及由該構造所達成之功效皆
    未見揭露，是引證一不具證據力；又雖系爭案與引證二皆為向空氣袋進行供排壓
    縮空氣，使空氣膨脹、收縮以達到按摩效果之技術引用，但系爭案之附有載足部
    及可自由改變背靠部傾斜角度之按摩椅子結構並未見於引證二，且系爭案結構特
    徵所達到之功效（以不同之坐姿，達到按摩小腿之功能），又為引證二所無法達
    成，引證二不具證據力；系爭案整體組態結構及按摩功效，未見於各引證案，故
    引證案尚難證明系爭案不具新穎性及進步性，系爭案未違反專利法第九十七條及
    第九十八條之規定，乃為異議不成立之處分。原告不服，提起訴願，主張系爭案
    之申請專利範圍獨立項完全被引證一揭露，系爭案與引證一為相同之產品，而引
    證一配合各面視圖的比對，仍能揭露出系爭案之座部的後端裝設可自由改變傾斜
    角度的背靠部，在前部配備可向前方自由出沒的載足部，該載足部呈一Ｗ形狀，
    且由說明內容第七頁所述連接機構可使載足部變換收納姿勢，引證一已揭露系爭
    案結構特徵及功效；又引證二已揭露出系爭案針對利用空氣袋驅動指壓球等設計
    ，是系爭案乃係利用引證一之整體型態配合安裝數個引證二之空氣袋驅動指壓球
    結構，為習知技藝的簡單組合，且未見功效之增進云云。提起訴願，經遭駁回，
    原告猶不服，提起行政訴訟，主張理由如事實欄所載。
三、經查，系爭案申請專利範圍第一項（獨立項）及相關附屬項所載之結構特徵及技
    術手段，如系爭案之載足部內裝按摩小腿用的可膨脹收縮的空氣袋之結構組態及
    該空氣袋之供排氣技術手段等等，並未見於引證一，而引證一圖示５所示之開關
    亦僅見外觀，尚難證明其與系爭案之供排氣技術手段相同。復查，系爭案與引證
    二雖皆引用以空氣袋膨脹按摩球之按摩機構為其上位概念，但系爭案之結構特徵
    及技術手段，如在載足部內裝設按摩小腿用的可膨脹收縮空氣袋等等，並未見於
    引證二。是系爭案之整體結構型態並無法由引證一、二之習知技術直接相加組合
    而成，而系爭案可以不同之坐姿，達到按摩小腿之功能，亦未見於上述各引證案
    ，尚難謂系爭案係由引證一、二之習知技術之簡單組合，故引證案尚難證明系爭
    案不符合新型專利之本旨，或不具新穎性及進步性，原告所訴核不足採。
四、綜上所述，被告機關以系爭案未違反專利法第九十七條及第九十八條之規定，所
    為本件異議不成立之處分，於法並無不合，訴願決定予以維持，亦無違誤，原告
    起訴意旨，仍執前詞及個人主觀之見解，請求撤銷訴願決定及原處分，並命被告
    應為異議成立之處分云云，為無理由，應予駁回。
據上論結，本件原告之訴為無理由，爰依行政訴訟法第二百十八條、民事訴訟法第三
百八十五條第一項前段、行政訴訟法條第九十八條第三項前段，判決如主文。
中　　華　　民　　國　　九十一　　　年　　　十二　　　月　　　十二　  　日
                                  臺北高等行政法院  第三庭
                                            審判長  法  官　姜素娥
      　　　　　　　　　　　　　　　　　　　　      法　官　吳東都
      　　　　　　　　　　　　　　　　　　　　      法　官　林文舟
右為正本係照原本作成。
如不服本判決，應於送達後二十日內，向本院提出上訴狀並表明上訴理由，如於本判
決宣示後送達前提起上訴者，應於判決送達後二十日內補提上訴理由書（須按他造人
數附繕本）。
中　　華　　民　　國　　九十一　　　年　　　十二　　　月　　　十二　　　日
                                                    書記官  余淑芬
